ACORDAO-COMPLETO-2387928

ACÓRDÃO 3043/2019 ATA 48/2019 - PLENÁRIO

VISTOS, relatados e discutidos estes autos de aposentadoria.
ACORDAM os Ministros do Tribunal de Contas da União, reunidos em Sessão Extraordinária do Plenário, nos termos dos arts. 71, inciso III, da Constituição Federal, 1o, inciso V, e 39, inciso II, da Lei 8.443/1992 e 260, § 1o, do Regimento Interno do TCU, e diante das razões expostas pelo Relator, em:
9.1. considerar ilegal e negar o registro do ato de concessão de aposentadoria de Marlene Dias;
9.2. determinar ao Superior Tribunal Militar que:
9.2.1. no prazo de quinze dias, faça cessar os pagamentos decorrentes do ato impugnado por este Tribunal, sob pena de responsabilidade solidária da autoridade administrativa omissa, nos termos do art. 262 do Regimento Interno do TCU;
9.2.2. no prazo de trinta dias, emita novo ato, livre das irregularidades apontadas, e o submeta ao TCU pelo Sistema e-Pessoal, nos termos dos arts. 262, § 2º, do Regimento Interno deste Tribunal e 19, § 3º, da Instrução Normativa TCU 78/2008;
9.2.3. no prazo de trinta dias, instaure o competente processo administrativo para apurar os valores recebidos indevidamente pela interessada desde a ciência de sua oitiva nos presentes autos, ocorrida em 27/1/2015, e promova, nos termos do art. 46 da Lei nº 8.112/1990, o ressarcimento ao Erário, considerando-se não mais haver, no caso concreto, a presunção de boa-fé na percepção dos proventos de aposentadoria a partir desta data;
9.2.4. dê ciência, no prazo de 15 (quinze) dias, do inteiro teor desta deliberação à interessada, alertando-a de que o efeito suspensivo proveniente da interposição de eventuais recursos junto ao TCU não a exime da devolução dos valores percebidos indevidamente após a respectiva notificação, caso esses não sejam providos; e
9.2.5.  encaminhar ao Tribunal, no prazo de 30 (trinta) dias contados da ciência da decisão, documento apto a comprovar que a interessada tomou conhecimento deste acórdão.

Ato de aposentadoria.

Superior Tribunal Militar.

3. Interessados/Responsáveis:
3.1. Interessados: Maria Lucilene Alves da Silva (XXX.692.601-XX); Marlene Dias (XXX.919.877-XX); Márcia Cristina Pires Rayol (XXX.031.411-XX).

13.1. Ministros presentes: José Mucio Monteiro (Presidente), Walton Alencar Rodrigues (Relator), Augusto Nardes, Raimundo Carreiro, Ana Arraes, Bruno Dantas e Vital do Rêgo.
13.2. Ministros-Substitutos convocados: Augusto Sherman Cavalcanti e Marcos Bemquerer Costa.

ACORDAO-COMPLETO-2469318

Acórdão 2421/2021 - Plenário

WALTON ALENCAR RODRIGUES

Adoto, como Relatório, a instrução da auditora (peça 17) , que contou com a anuência do Diretor da unidade técnica (peça 18) , bem como do Ministério Público junto ao TCU (peça 19) :
"1.	Trata-se de atos de concessão de aposentadoria de Márcia Cristina Pires Rayol, Maria Lucilene Alves da Silva e Marlene Dias, ex-servidoras do Superior Tribunal Militar.
2.	Os atos foram submetidos, para fim de registro, à apreciação do Tribunal de Contas da União (TCU) , de acordo com o art. 71, inciso III, da Constituição Federal. O cadastramento e a disponibilização ao TCU ocorreram por intermédio do Sistema de Apreciação e Registro de Atos de Admissão e Concessões, na forma dos arts. 2º, caput e incisos I a VI, e 4º, caput, da Instrução Normativa - TCU 78/2018.
HISTÓRICO
3.	Este Tribunal, por meio do Acórdão 6971/2009-TCU-Primeira Câmara, sessão de 1/12/2009, considerou legais os atos de aposentadoria de Márcia Cristina Pires Rayol e Maria Lucilene Alves da Silva, e ilegal o ato de aposentadoria de Marlene Dias (peça 1, p. 31-40) . Transcrevemos o Sumário do mencionado acórdão:
SUMÁRIO: APOSENTADORIA. REVERSÃO IRREGULAR À ATIVIDADE DE SERVIDORA APOSENTADA. PERCEPÇÃO INDEVIDA DE VANTAGEM REMUNERATÓRIA, COM BASE NA CONTAGEM DE TEMPO FICTO DE INATIVIDADE. ILEGALIDADE E NEGATIVA DE REGISTRO DO ATO DE CONCESSÃO. INDÍCIOS VEEMENTES DE MÁ FÉ POR PARTE DOS INTERESSADOS, E DE DESÍDIA POR PARTE DOS GESTORES DA ÁREA DE PESSOAL DO STM. DETERMINAÇÃO AO ÓRGÃO DE ORIGEM PARA INSTAURAÇÃO DE TOMADA DE CONTAS ESPECIAL, IDENTIFICAÇÃO DOS RESPONSÁVEIS SOLIDÁRIOS, QUANTIFICAÇÃO DOS VALORES INDEVIDAMENTE DESPENDIDOS E, APÓS O DEVIDO PROCESSO LEGAL, GARANTIDA A AMPLA DEFESA E O CONTRADITÓRIO, CASO NÃO TENHAM SIDO ELIDIDAS AS IRREGULARIDADES, ADOTAR MEDIDAS PARA O RESSARCIMENTO AOS COFRES PÚBLICOS DAS VANTAGENS INDEVIDAMENTE PERCEBIDAS. SUSPENSÃO IMEDIATA DOS PAGAMENTOS IRREGULARES. LEGALIDADE E REGISTRO DOS DEMAIS ATOS. DETERMINAÇÃO E CIÊNCIA.
1.	Nos termos do art. 1º, §§ 1° e 2º, da Lei nº 7.016, de 23 de Agosto de 1982,  o qual não foi revogado expressa ou tacitamente pelo art. 27 da Lei nº 8.112/1990, conforme art. 2º, § 2º, da LICC, não poderá reverter à atividade o aposentado que contar tempo de serviço suficiente para aposentadoria voluntária, incluído o tempo de inatividade. 
2.	 A contagem de tempo ficto oriundo de período inatividade, antes da publicação da EC nº 20/1998, não autoriza a percepção de vantagens remuneratórias adicionais em novo ato de aposentação, conforme jurisprudência do TCU (v.g.: Decisão nº 743/1994-Plenário, Decisão nº 369/2000-1ª Câmara, Acórdão 1072/2007-TCU-Plenário) .
3.	 É ilegal a percepção da vantagem do art. 250, da Lei nº 8.112/1990, c/c o art. 184 da Lei nº 1.711/1952, quando o servidor público estatutário não contar com 35 anos de tempo de serviço, até a data de 18/04/1992. 
4.	Uma vez presentes os indícios de má fé na percepção de vantagens de aposentadoria desde a sua origem, deve o interessado e possíveis responsáveis solidários serem ouvidos, em processo de Tomada de Contas Especial, para defenderem-se ante a possibilidade da devolução das importâncias indevidamente despendidas. (grifo nosso) .
4.	Foram opostos Embargos de Declaração pelo Presidente do Superior Tribunal Militar (STM) contra o Acórdão 6917/2009-TCU-Primeira Câmara (peça 1, p. 46-53) . Em consequência, o TCU proferiu o Acórdão 8339/2010-TCU-Primeira Câmara, sessão de 7/12/2010, com as seguintes deliberações:
9.1. conhecer dos Embargos de Declaração, para, no mérito, acolhê-los;
9.2. tornar insubsistentes os subitens 9.3.3 e 9.3.4 do Acórdão 6917/2009-TCU-Primeira Câmara.
9.3. dispensar a devolução das importâncias indevidamente percebidas de boa fé pela Sra. Marlene Dias, nos termos do Enunciado nº 106 da Súmula de Jurisprudência do TCU;
9.4. encaminhar os autos à Secretaria de Recursos (SERUR) para exame prévio de admissibilidade do Pedido de Reexame interposto pelo Ministro-Presidente do Superior Tribunal Militar, contra o Acórdão 6917/2009-TCU-Primeira Câmara;
9.5. dar ciência desta deliberação ao embargante e à Sra. Marlene Dias. (grifo nosso) 
5.	Posteriormente, houve a análise do pedido de reexame interposto pelo Superior Tribunal Militar (STM) em face do Acórdão 6917/2009-TCU-Primeira Câmara. Esta Corte de Contas proferiu o Acórdão 9253/2011-TCU-Primeira Câmara, sessão de 18/10/2011, fazendo as seguintes determinações (peça 1, p. 57-74) :
9.1. conhecer do pedido de reexame interposto, com fundamento no art. 48, c/c os arts. 32 e 33 da Lei nº 8.443/1992, para, no mérito, dar-lhe provimento parcial;
9.2. tornar insubsistente os itens 9.2, 9.3.1 e 9.7 do Acórdão 6917/2009-TCU-Primeira Câmara, por inobservância dos princípios constitucionais do contraditório e da ampla defesa, encaminhando o feito ao Gabinete do relator a quo, Ministro Walton Alencar Rodrigues, à vista das diretrizes estabelecidas nos itens 9.2 e 9.4 do Acórdão 587/2011-TCU-Plenário, e sem prejuízo de que sejam consideradas as demais medidas propostas pelo representante do MP/TCU; e
9.3. dar conhecimento deste acórdão, bem como do relatório e voto que o fundamentam, ao Superior Tribunal Militar e à Sra. Marlene Dias. (grifo nosso) 
6.	Em consequência, o Exmo. Ministro-Relator, em 8/11/2011, remeteu os autos à Sefip para que realizasse a oitiva da interessada (peça 4, p. 44-45) .
7.	Esta Secretaria realizou a oitiva da Sra. Marlene Dias, por intermédio do órgão gestor, por meio dos ofícios 0123 e 0124/2015-TCU/SEFIP, de 7/1/2015, para que se manifestasse sobre as seguintes inconsistências (peças 6 e 7) :
Inconsistência (s) : - inconsistências apontadas no exame do seu ato de aposentadoria, conforme cópia dos Acórdão 6917/2009-TCU-Primeira Câmara e 9.253/2011-TCU-1ª Câmara;
- esclarecimentos que entender necessários acerca dos seguintes pontos mencionados no despacho do ministro relator, cópia anexa:
- razão de a servidora não ter sido submetida a exame médico periódico como prevê o art. 3° da Lei 7.016 7.016, de 23 de agosto de 1982;
- motivo de a interessada só haver sido submetida à reavaliação médica quando já possuía tempo para a aposentadoria integral, com a contagem do tempo de inatividade prevista no § 1° do art. 103 da Lei 8.112/1990;
- justificativa para o período exíguo entre a reversão (17.11.1994) e a nova aposentadoria (7.2.1995) ;
- encaminhar cópia de laudo de junta médica nos dois momentos, o que atestou a invalidez e o que concluiu pela aptidão da servidora para o trabalho, culminando em sua reversão;
- comprovar a frequência ao trabalho no período de 17.11.1994 a 7.2.1995;
- justificar a inclusão da vantagem do art. 184 da Lei 1.711/52 c/c o art. 250 da Lei 8.112/1990 nos proventos de aposentadoria da interessada, ante a clareza do disposto no § 1° do art. 103 da Lei 8.112/1990: "§ 1º O tempo em que o servidor esteve aposentado será contado apenas para nova aposentadoria." (destaque acrescido) . 
8.	Na oportunidade, esta Unidade Técnica diligenciou o órgão gestor solicitando o encaminhamento de informações/documentos sobre as inconsistências listadas no ofício de oitiva (peça 6) .
9.	O Superior Tribunal Militar (STM) recebeu os ofícios de oitiva em 16/1/2015 (peça 8) . O Secretario de Controle Interno tomou ciência em 26/1/2015 (peça 9) . A Secretaria de Controle Interno do STM solicitou prorrogação do prazo para responder a diligência (peça 10) . A prorrogação foi autorizada pela Sefip (peça 11) . A resposta do Superior Tribunal Militar está anexada à peça 12. 
10.	 A Sra. Marlene Dias tomou ciência da oitiva em 27/1/2015 (peça 14) .
Resposta à oitiva
11.	O ofício de oitiva estabeleceu o prazo de 15 dias, a contar do recebimento da notificação, para que a Sra. Marlene Dias, se assim desejasse, pudesse manifestar-se quanto à irregularidade listada. 
12.	No ofício de oitiva ressaltou-se que a não apresentação da referida manifestação, no prazo fixado, não impedirá a apreciação da matéria pelo Tribunal e ensejará o prosseguimento normal do processo em destaque (peça 7) . No entanto, até o presente momento, embora ciente, a interessada não se pronunciou nos autos (peça 14) .
13.	Portanto, considerando-se o tempo decorrido, é de se presumir que ela decidiu não se manifestar nos autos. Dessa maneira, entende-se cabível a análise e apreciação da matéria constante nos presentes autos, considerando-se atendidos os princípios do contraditório e da ampla defesa.
Resposta do Superior Tribunal Militar
14.	Em resposta à diligência/oitiva, a Secretaria de Controle Interno do STM encaminhou cópia dos seguintes documentos:
a) Ato 1463 do Ministro Presidente do STM, admitindo a servidora Marlene Dias na função de escrevente-datilógrafo, publicado no Diário da Justiça de Janeiro de 1954. Registro de que a servidora entrou em exercício de suas funções em 18/1/1954 (peça 12, p. 40-42) ;
b) histórico de licença e nomeações (peça 12, p. 43-45) ;
c) laudo de Junta Médica Oficial, de 12/7/1968, considerando a servidora inválida para o serviço público em geral. Não podendo ser readaptada. Registrando ainda que a servidora não era alienada nem paralítica (peça 12, p. 46) ;
d) Parecer da Diretoria de Pessoal, Informação 101/1994, solicitando esclarecimentos sobre o parecer psiquiátrico emitido por Junta Médica Oficial do Ministério da Saúde, referente à ex-servidora Marlene Dias, para fins de reversão ao serviço púbico. Solicita que o Serviço Médico do STM informe se o diagnóstico registrado se enquadrava no artigo 25 da Lei 8.112/1990 (peça 12, p. 47) ;
e) Parecer Psiquiátrico da Junta Médica Oficial do Ministério da Saúde, de 8/9/1994, considerando a ex-servidora apta a retornar as suas atividades laborativas (peça 12, p. 48) ;
f) Informação 164/1994 da Diretoria de Pessoal, registrando que o serviço médico do Tribunal foi favorável ao pedido de reversão da servidora (peça 12, p. 49) ;
g) requerimento da ex-servidora, de 14/11/1994, solicitando a reversão de sua aposentadoria, com base nos laudos médicos do Ministério da Saúde e parecer do Serviço Médico do STM (peça 12, p. 50) ;
h) Ato 11.361, de 11/11/1994, publicado no Diário de Justiça de 21/11/1994, revertendo à atividade, nos termos dos artigos 25 a 27 da Lei 8.112/1990, no cargo de auxiliar judiciário, a servidora Marlene Dias, que havia se aposentado por invalidez, pelo Ato 2.046, de 17/1/1969, publicado no Diário Oficial de 27/1/1969, bem como Apostila informando que a servidora entrou em exercício em 16/12/1994 (peça 12, p. 51-52) ;
i) Requerimento da ex-servidora, de 2/1/1995, no qual requer nova aposentadoria por tempo de serviço (peça 12, p. 53) ;
j) Ato 11.441, de 7/2/1995, publicado no Diário da Justiça de 9/2/1995, concedendo aposentadoria a Marlene Dias com base no artigo 40, inciso III, letra "a", da Constituição Federal/1988 c/c o artigo 186, inciso III, letra "a", da Lei 8.112/1990, artigo 1º da Lei 7.760, de 24/4/1989, alterado pelo artigo 6º da Lei 7.961, de 21/12/1989, e 1º dos Atos ns. 8.809, de 19/12/1989 e 9.155, de 9/1/1991, com a vantagem prevista no artigo 250 da referida Lei 8.112/1990 (peça 12, p. 54) ;
l) Informação Técnica 28/2009, emitida pela Diretoria de Pessoal do STM, discorrendo sobre as ilegalidades detectadas pelo TCU no Acórdão 6917/2009-TCU-Primeira Câmara e os motivos do STM para conceder a aposentadoria e a vantagem do artigo 184 da Lei 1.711/1952, bem como sugerindo que fosse impetrado pedido de reexame (peça 12, p. 55-65) ;
m) Ofícios 414 /2009-PRES - 178/SECIN-GS e 415/2009-PRES-179/SECIN-GS, encaminhado a resposta do STM e impetrando pedido de reexame e embargos de declaração (peça 12, p. 66-70) ;
n) parecer de 9/11/1983, da Secretaria de Pessoal Civil, sobre a reversão da Lei 7.016/1982 (peça 12, p. 71-72) ;
o) Provimento 35/83 do STM informando que todos os funcionários do STM, quando necessário, bem como os candidatos concursados, para efeito de posse e exercício, deverão ser apresentados pela Diretoria do Pessoal (DIPES) ao Departamento de Pessoal do Ministério da Saúde, para serem inspecionados de saúde (peça 12, p. 73-74) ;
p) Ato normativo 13, de 4/5/2010, do STM, que dispõe sobre a Licença para Tratamento de Saúde do servidor, Licença para Tratamento de Saúde em Pessoa da Família, sobre o Exame Periódico de Saúde, no âmbito do Superior Tribunal Militar da União, e dá outras providências (peça 12, p. 75-79) ;
q) folha de ponto de dezembro/1994 da ex-servidora Marlene Dias, constando que trabalhou nos dias úteis 16 e 17, sendo o restante do mês recesso do judiciário. Folha de ponto de janeiro e fevereiro 1995 (peça 12, p. 80-82) ;
r) ofício encaminhado pelo STM à interessada dando ciência da oitiva (peça 12, p. 85) ; e
s) Informação 13/2005, na qual o STM presta esclarecimentos sobre os itens abordados por esta Secretaria no oficio de diligencia/oitiva (peça 12, p. 71-93) .
EXAME TÉCNICO
Aposentadoria da interessada
15.	A interessada ingressou na Justiça Militar em 16/1/1954. A servidora foi aposentada por invalidez, com proventos proporcionais, em 27/1/1969, com tempo de serviço 10 anos, 1 mês e 19 dias. O órgão encaminhou cópia do laudo médico que embasou a primeira aposentadoria da servidora por invalidez (peça 12, p. 46) . A primeira aposentadoria foi julgada legal por esta Corte de Contas em 23/9/1970 (TC Processo 004.168/1984-4) .
16.	Em 7/4/1994, 25 anos depois de sua aposentadoria, a servidora solicitou a reversão à atividade, sendo reexaminada por Junta Médica Pericial, em 8/9/1994, que a considerou apta a retornar ao trabalho. Por meio do Ato 11.361, de 17/11/1994, do Superior Tribunal Militar, a servidora reverteu à atividade.
17.	Após 1 mês e 15 dias do ato de reversão, em 2/1/1995, a sra. Marlene Dias requereu nova aposentadoria por tempo de serviço, com a vantagem prevista no art. 250 da Lei 8.112/1990. Por meio do Ato 11.441, de 7/2/1995, o Superior Tribunal Militar concedeu aposentadoria integral à servidora, tendo sido incluída nos seus proventos a vantagem do artigo 184, inciso II, da Lei 1.711/1952, combinado com o artigo 250 da Lei 8.112/90. No contracheque da inativa, verifica-se que continua a ser paga a mencionada vantagem (peça 15) .
18.	O ato em análise neste processo refere-se à segunda aposentadoria concedida em 9/2/1995, com proventos integrais, com tempo total de aposentadoria de 40 anos, 11 meses e 23 dias, sendo computados 25 anos, 10 meses e 29 dias referente ao tempo em que a servidora esteve aposentada.
- laudo de junta médica nos dois momentos, o que atestou a invalidez e o que concluiu pela aptidão da servidora para o trabalho, culminando em sua reversão e frequência ao trabalho no período de 17/11/1994 a 7/2/1995
19.	Com relação os itens da diligência/oitiva que solicitava os laudos médicos que embasaram a aposentadoria por invalidez e a reversão, verifica-se que o STM encaminhou os respectivos laudos emitidos por Junta Médica Oficial, atestando incialmente a incapacidade da servidora e, posteriormente, que estava apta ao trabalho. 
20.	Assim, verifica-se que tanto a concessão da aposentadoria como a reversão foram embasados corretamente nos laudos médicos emitidos pela Junta Médica Oficial. O órgão gestor também encaminhou a folha de ponto referente à frequência da servidora.
- Razão da servidora não ter sido submetida a exame médico periódico como prevê o art. 3° da Lei 7.016, de 23 de agosto de 1982 e motivo de a interessada só haver sido submetida à reavaliação médica quando já possuía tempo para a aposentadoria integral, com a contagem do tempo de inatividade prevista no § 1° do art. 103 da Lei 8.112/1990
21.	O STM na Informação 13/2015 justificou da seguinte forma o fato de a servidora não ser submetida a exame médico periódico e ter feito reavaliação médica somente quando já possuía tempo para aposentadoria integral (peça 12, p. 91-92) :
11.	Nos termos da Informação Técnica n° 28/2009, o entendimento desta Corte vigente à época foi no sentido de que a Lei n° 7.016, de 23 de agosto de 1982 estava revogada pela Lei n° 8.112/90, c/c o § 10 do artigo 2° da Lei de Introdução ao Código Civil, Decreto-Lei n° 4.657, de 4 de setembro de 1942, atualmente Lei de Introdução às Normas do Direito Brasileiro, conforme redação dada pela Lei n° 12.376, de 2010, não podia ser aplicado o artigo 3° da referida lei para submeter a interessada à exame médico periódico antes de sua vigência ou depois da entrada em vigor da Lei n° 8.112/90.
12.	No período entre a data da publicação da Lei n° 7.016/82 até a edição da Lei n° 8.112/90, por falta de regulamentação, exigida pela parte final do artigo 3° Lei 7.016/1982, somente se realizava, nesses casos, reavaliação médica de servidores que requeressem, ou houvesse expressamente fixado prazo no Laudo Médico Pericial, motivo pelo qual a interessada somente foi reavaliada por ocasião de seu pedido de reversão da aposentadoria. 
13.	Embora houvesse à época o Parecer n° 896/83, do Departamento Administrativo do Serviço Público (DASP) e o Provimento n° 035/83, que tratavam do tema de forma genérica, não especificavam a periodicidade da reavaliação, sendo que, até mesmo com a edição do Ato Normativo n° 013, de 7 de maio de 2010, atualmente em vigor no âmbito desta JMU, que dedicou um Capítulo a regulamentar a inspeção médica periódica para avaliação do estado de saúde que ensejou aposentadoria ou pensão estatutária por invalidez, também não especifica data para realização de nova perícia, determinando, em seu artigo 19, que a reavaliação será feita a critério da Administração
14.	Assim, ao consultar o Laudo Médico Pericial que concluiu pela aposentadoria da servidora, verifica-se que este não informa prazo para reavaliar a interessada, e não há pedido da interessada para ser reavaliada no período entre a data da publicação da Lei n° 7.016/82 até a edição da Lei n° 8.112/90, motivos esses de não ter submetido a servidora a reexame médico no período questionado.
 (...) 
15. Conforme já discorrido nos parágrafos 9 a 12 desta Informação, a reavaliação médica, no período entre a data da publicação da Lei 7.016/82 até a edição da Lei n° 8.112/90, somente se realizava em servidores que requeressem ou houvesse expressamente data no Laudo Médico Pericial, porquanto o entendimento é de que a Lei 7.016, de 23 de agosto de 1982 foi revogada pela Lei n° 8.112/90 c/c o § 1° do artigo 2° da Lei de Introdução às Normas do Direito Brasileiro, motivo pelo qual a interessada somente foi reavaliada por ocasião de seu requerimento de reversão da aposentadoria, uma vez que não havia prazo no Laudo Médico Pericial que concluiu pela aposentadoria da interessada.
22.	A Lei 7.016/1982 estabelece o seguinte:
Art. 1º - O funcionário aposentado por invalidez, com proventos proporcionais ao tempo de serviço, quando julgado apto em inspeção de saúde, reverterá à atividade para cargo integrante do Plano de Classificação de Cargos instituído pela Lei nº 5.645, de 10 de dezembro de 1970.
§ 1º - Não poderá reverter o aposentado que contar tempo de serviço suficiente para aposentadoria voluntária, incluído o tempo de inatividade.
§ 2º - Na hipótese prevista no parágrafo anterior, o funcionário continuará na inatividade, permanecendo inalterado o fundamento legal de sua aposentadoria, com a consequente proporcionalidade de proventos.
 (...) 
Art. 3º - O funcionário a que se refere o caput do art. 1º desta Lei será submetido, periodicamente, a exame médico, na forma que se dispuser em regulamento. (grifo nosso) 
23.	Verifica-se que a administração não tomou qualquer iniciativa visando a referida reavaliação clínica da ex-servidora, embora decorridos 25 anos desde a aposentadoria inicial por invalidez. Constata-se que a própria interessada tomou a iniciativa de procurar a Junta Médica, que por sua vez expediu parecer considerando a servidora apta a retornar ao trabalho.
- Reversão da aposentadoria 
24.	A Lei 8.112/1990 com sua redação original estabelecia o seguinte:
Art. 25. Reversão é o retorno à atividade de servidor aposentado por invalidez, quando, por junta médica oficial, forem declarados insubsistentes os motivos da aposentadoria.
Art. 26.  A reversão far-se-á no mesmo cargo ou no cargo resultante de sua transformação. Parágrafo único.  Encontrando-se provido o cargo, o servidor exercerá suas atribuições como excedente, até a ocorrência de vaga.                        
Art. 27.  Não poderá reverter o aposentado que já tiver completado 70 (setenta) anos de idade. (grifo nosso) 
25.	Assim, no caso em exame, a junta médica oficial declarou a servidora capaz para o trabalho, tornando-se insubsistentes os motivos da aposentadoria por invalidez.
26.	Com relação ao curto período entre a reversão e a nova aposentadoria, o órgão gestor informou o seguinte (peça 12, p. 92) :
 (...) 
16.	A revisão da aposentadoria se deu em razão de pedido da servidora, uma vez que, conforme já discorrido acima, consistia em uma das formas de se encaminhar para reexame médico pericial servidores aposentados temporariamente por invalidez; a nova aposentadoria se deu também por requerimento da interessada que, em razão da regra contida no § 1° do artigo 103 da Lei n° 8.112/90, utilizou o tempo em que esteve aposentada para a nova aposentadoria, preenchendo os requisitos mínimos exigidos pela Constituição Federal de 1988 para a aposentadoria voluntária antes mesmo de 7/2/1995. 
17. 	Assim, a revisão ocorreu porque a interessada estava apta ao retorno ao trabalho, conforme concluiu o Parecer Psiquiátrico, expedido pela Junta Médica Pericial do Ministério da Saúde, datado de 8 de setembro de 1994, e a nova aposentadoria ocorreu em razão de a servidora já preencher os requisitos mínimos exigidos constitucionalmente para requerer aposentadoria voluntária.
 (...) 
27.	Em que pese as justificativas apresentadas pelo órgão gestor, o Ministério Público junto ao TCU demonstrou que o artigo 1º, §§ 1º e 2º, da Lei 7.016, de 23/8/1982 não foi expressa ou tacitamente derrogado pelo art. 27 da Lei 8.112/1990, porquanto não são dispositivos legais mutuamente excludentes, tampouco incompatíveis. Transcrevemos a manifestação do Ministério Publico transcrita no Voto do Exmo. Ministro-Relator Walton Alencar no Acórdão 6971/2009-TCU-Primeira Câmara (peça 1, p. 35-36) :
	
 (...) 
Como bem salientou o Ministério Público, o ato valeu-se do instituto da reversão ao serviço público, para literalmente vilipendiar os princípios da razoabilidade e da moralidade administrativa.
Na verdade, a ex-servidora pública utilizou-se da reversão como subterfúgio para, em curtíssimo espaço de tempo, requerer nova aposentadoria, com proventos integrais, e auferir vantagem salarial que lhe era indevida.
Conforme demonstrou o Ministério Público, nos termos do art. 2º, § 2º, da LICC (Lei de Introdução ao Código Civil) , o art. 1º, §§ 1º e 2º, da Lei nº 7.016, de 23 de Agosto de 1982 não foi expressa ou tacitamente derrogado pelo art. 27 da Lei nº 8.112/1990, porquanto não são dispositivos legais mutuamente excludentes, tampouco incompatíveis:
Assim prescrevem o art. 1º, §§ 1º e 2º, da Lei nº 7.016, de 23 de Agosto de 1982 e o art. 27 da Lei nº 8.112/1990, bem como art. 2º, § 2º, da LICC:
Lei nº 7.016, de 23 de Agosto de 1982
'Art 1º - (....) 
§ 1º - Não poderá reverter o aposentado que contar tempo de serviço suficiente para aposentadoria voluntária, incluído o tempo de inatividade.
§ 2º - Na hipótese prevista no parágrafo anterior, o funcionário continuará na inatividade, permanecendo inalterado o fundamento legal de sua aposentadoria, com a consequente proporcionalidade de proventos.'
Lei nº 8.112/1990
'Art. 27. Não poderá reverter o aposentado que já tiver completado 70 (setenta) anos de idade.'
Parágrafo 2º do art.2º da LICC
'A lei nova, que estabeleça disposições gerais ou especiais a par das já existentes, não revoga nem modifica a lei anterior'
Tendo em conta os referidos dispositivos legais, a Sra. Marlene Dias não podia sequer retornar à atividade, porquanto, na data do pedido da reversão, 07/04/1994, a interessada já reunia as condições de aposentadoria voluntária, com 35 anos de tempo de serviço, considerando o aproveitamento do período em que permaneceu na inatividade.
Assim, com base no art. 1º, §§ 1º e 2º, da Lei nº 7.016, de 23 de Agosto de 1982, a aposentada encontrava-se impedida de pleitear a reversão. (grifo nosso) 
28.	Diante do exposto, como a servidora contava tempo de serviço suficiente para a aposentadoria voluntária, incluído o tempo de inatividade não caberia a aplicação da reversão, devendo permanecer a aposentadoria com proventos proporcionais. 
Vantagem do art. 184 da Lei 1.711/52 c/c o art. 250 da Lei 8.112/1990 
29.	Esta Corte de Contas considerou ilegal a concessão da vantagem do artigo 184 da Lei 1.711/1952 combinado com o artigo 250 da Lei 8.112/1990 nos proventos da interessada. Em sua justificativa o órgão gestor informou o seguinte (peça 12, p. 93) :
	(...) 
Acerca deste ponto, cabe esclarecer que esta Corte já analisou amplamente matéria por meio da Informação Técnica n° 28/2009, exarada no Processo n° 84785/2009, especificamente na página 6, item 2, a qual dispensa demais comentários, que culminou com os Ofícios n's414/2009-PRES-178/SEC1N-GS e 415/2009-PRES-179/SECIN-GS, ambos de 18 de dezembro de 2009, da lavra do Ministro-Presidente deste Tribunal, encaminhados ao MinistroPresidente do Tribunal de Contas da União, tratando de Pedido de Reexame da deliberação que julgou ilegal o ato de inativação da interessada e Embargos de Declaração, respectivamente.
Consigna a Informação acima que a servidora contava mais de quarenta anos para aposentadoria em 7/2/1995, e na época em que a servidora passou para a inatividade o ordenamento jurídico pátrio exigia apenas tempo de serviço para a concessão da aposentadoria, diferente do que ocorre atualmente, quando as normas exigem tempo de contribuição dentre outros requisitos. 
Assim, continua a Informação, se o tempo de inatividade pode ser contado para nova aposentadoria, deve ser tido como tempo de serviço. Portanto, pode ser contado para a aquisição do direito à vantagem carreada pela servidora aos seus proventos, visto que o artigo 184 da Lei n° 1.711/52 exigia trinta e cinco anos de serviço. 
 (...) 
30.	À época do pedido de reversão, não havia a vedação à contagem de tempo de serviço ficto, prevista no § 10 do art. 40 da Constituição Federal, uma vez que tal regra foi introduzida pela EC 20, de 15/12/1998 (DOU de 16/12/1998) .
31.	O § 1º, do artigo 103, da Lei 8.112/1990 dispunha:
Art. 103.  Contar-se-á apenas para efeito de aposentadoria e disponibilidade:
 (...) 
§ 1o  O tempo em que o servidor esteve aposentado será contado apenas para nova aposentadoria.
32.	Entretanto, a contagem do tempo de serviço ficto, como é o caso do aproveitamento do período de inatividade, não pode ser utilizada para a obtenção de novas vantagens remuneratórias. Neste diapasão, este Tribunal manifestou-se por meio das seguintes deliberações: Decisão 743/1994-TCU-Plenário, Decisão 369/2000-TCU-1ª Câmara, Acórdão 1072/2007-TCU-Plenário, entre outras) .
33.	Ademais, a vantagem do artigo 184, inciso II, da Lei 1.711/1952 foi extinta em 18/4/1992, ou seja, quando a servidora ainda estava aposentada, não tendo direito à rubrica. 
34. 	O artigo 250 da Lei 8.112/1990 dispunha que o servidor que já tiver satisfeito ou vier a satisfazer, dentro de 1 (um) ano, as condições necessárias para a aposentadoria nos termos do inciso II do art. 184 do antigo Estatuto dos Funcionários Públicos Civis da União, Lei n° 1.711, de 28 de outubro de 1952, aposentar-se-á com a vantagem prevista naquele dispositivo.    
35.	Ocorre que a aposentadoria da servidora ocorreu apenas em 7/2/1995, sendo inaplicável o artigo 250 da Lei 8.112/1990, um vez que a servidora regressou ao serviço ativo após a extinção da vantagem do artigo 184, inciso II, da Lei 1.711/1952.
36.	Desta forma, em que pese as justificativas apresentadas pelo órgão gestor, depreende-se que a inativa não tem direito à vantagem do art. 184 da Lei 1.711/52 c/c o art. 250 da Lei 8.112/1990.
CONCLUSÃO
37.	Em razão do exposto e tendo em vista as análises realizadas no ato de concessão de aposentadoria de Marlene Dias, esta Unidade Técnica considera que o ato em tela deve ser considerado ilegal, uma vez que a inativa estava impedida de pleitear a reversão, considerando o art. 1º, §§ 1º e 2º, da Lei 7.016/1982, bem como por não ter direito à vantagem do art. 184 da Lei 1.711/52 c/c o art. 250 da Lei 8.112/1990.
PROPOSTA DE ENCAMINHAMENTO
38.	Ante o exposto, conforme o preceituado no artigo 71, inciso III, da Constituição Federal de 1.988; c/c os artigos. 1º, inciso V, e 39, inciso II, da Lei nº 8.443/1992, c/c os artigos 1º, inciso VIII, 260, § 1º, do Regimento Interno/TCU, e tomando por base as informações prestadas pelo órgão de controle interno e as verificações feitas pela unidade técnica, na forma prevista no artigo 260, caput, do referido Regimento, propõe-se: 
a) considerar ilegal e negar o registro do ato de concessão de aposentadoria de Marlene Dias (CPF XXX.919.877-XX) ;
b) dispensar o ressarcimento das quantias indevidamente recebidas de boa-fé, nos termos da Súmula TCU n. 106;
c) determinar ao Superior Tribunal Militar que:
            	     c.1) no prazo de quinze dias, faça cessar os pagamentos decorrentes do ato impugnado por esta Corte de Contas, sob pena de responsabilidade solidária da autoridade administrativa omissa, nos termos do art. 262 do Regimento Interno/TCU;
	     c.2) no prazo de trinta dias, emita novo ato, livre das irregularidades apontadas, e o submeta ao TCU pelo Sistema e-Pessoal, nos termos dos arts. 262, § 2º, do Regimento Interno desta Corte e 19, § 3º, da Instrução Normativa TCU 78/2008;
    	     c.3) dê ciência, no prazo de 15 (quinze) dias, do inteiro teor desta deliberação à interessada, alertando-a de que o efeito suspensivo proveniente da interposição de eventuais recursos junto ao TCU não a exime da devolução dos valores percebidos indevidamente após a respectiva notificação, caso esses não sejam providos; e
            c.4) encaminhar ao Tribunal, no prazo de 30 (trinta) dias contados da ciência da decisão, documento apto a comprovar que a interessada tomou conhecimento do acórdão."

não há

Procurador Júlio Marcelo de Oliveira.

APOSENTADORIA POR INVALIDEZ COMPROVENTOS PROPORCIONAIS. REVERSÃO. NOVA APOSENTADORIA, TRÊS MESES DEPOIS, COM PROVENTOS INTEGRAIS COM APROVEITAMENTO DO TEMPO DE INATIVIDADE. ILEGALIDADE. 1. A citação válida do responsável "torna litigiosa a coisa", "constitui em mora o devedor", interrompe a prescrição (CPC, 240, caput e § 1º) e finda com a possibilidade de boa-fé. 2. No caso de aposentadoria, a citação - audiência, na linguagem da Lei 8.443/1992 - do servidor inativo tem por finalidade, também, comunicar-lhe a existência de juízo preliminar de irregularidade do ato que o beneficia. 3. Regularmente convocado a participar da relação processual de controle externo (CPC, 238), já não pode o aposentado alegar o desconhecimento da situação adversa em que incide. Desaparece a crença quanto à legalidade da sua aposentação e dos valores percebidos. 4. A ciência do ato de convocação remove a boa-fé subjetiva do aposentado e impõe a devolução dos valores indevidamente percebidos a partir daquela data. 5. Em regra, o pensionista ou aposentado somente toma ciência da ilegalidade do ato após o julgamento pelo Tribunal, porque o exame do ato, pelo órgão de controle externo trazido tempestivamente ao TCU prescinde da sua participação. Por essa razão, no mais das vezes, o termo a quo para devolução dos valores é extraído da notificação que comunica a ilegalidade do ato ao administrado, assentada em decisão válida desta Corte (enunciado 106 da Súmula da Jurisprudência do TCU). 6. O enunciado 106 da Súmula da Jurisprudência do TCU foi construído antes da edição do enunciado 3 da Súmula Vinculante, que, tendo por substrato jurídico os princípios constitucionais do contraditório e da ampla defesa, impõe a convocação do beneficiário de pensão ou aposentadoria a participar do processo. Nesse superveniente cenário, o termo a quo para restituição dos valores indevidamente percebidos é antecipado para a inauguração da relação processual entre o TCU e o administrado, consubstanciado pela sua convocação a se defender.

APOSENTADORIA (APOS)

Secretaria de Fiscalização de Pessoal (SEFIP).

Trata-se de atos de concessão de aposentadoria de Márcia Cristina Pires Rayol, Maria Lucilene Alves da Silva e Marlene Dias, ex-servidoras do Superior Tribunal Militar.
Por meio do Acórdão 6917/2009-TCU-Primeira Câmara, de minha relatoria, o TCU considerou legais os atos de aposentadoria de Márcia Cristina Pires Rayol e Maria Lucilene Alves da Silva, e ilegal o ato de aposentadoria de Marlene Dias (peça 1, p. 31-40) , concedido com base na contagem de tempo ficto de inatividade.
O Presidente do Superior Tribunal Militar (STM) opôs embargos de declaração contra este acórdão, que foram acolhidos pelo Acórdão 8339/2010-TCU-Primeira Câmara, para tornar insubsistente a determinação de instauração de tomada de contas especial.
Posteriormente, o STM interpôs pedido de reexame em face do Acórdão 6.917/2009. Por meio do Acórdão 9253/2011-TCU-Primeira Câmara, de relatoria do E. Ministro Valmir Campelo, este Tribunal tornou insubsistente os itens daquele acórdão que julgaram ilegais a aposentadoria, por inobservância dos princípios constitucionais do contraditório e da ampla defesa, frente à nova jurisprudência do Supremo Tribunal Federal, à época. 
Restituídos os autos a meu gabinete, em 8/11/2011 remeti-os à unidade técnica para que realizasse a oitiva da interessada, o que foi feito por intermédio do órgão gestor (peças 6 e 7) , em 7/1/2015. Apesar de ter tomado ciência da oitiva em 27/1/2015 (peça 14) , a interessada decidiu não se manifestar.
Feito breve histórico dos fatos, passo a decidir.
Marlene Dias ingressou na Justiça Militar em 16/1/1954. Foi aposentada por invalidez, com proventos proporcionais, em 27/1/1969, com tempo de serviço 10 anos, 1 mês e 19 dias. A aposentadoria foi julgada legal pelo TCU em 23/9/1970.
Em 7/4/1994, 25 anos depois de sua aposentadoria, a ex-servidora solicitou a reversão à atividade, sendo reexaminada por Junta Médica Pericial, em 8/9/1994, que a considerou apta a retornar ao trabalho. Por meio do Ato 11.361, de 17/11/1994, do Superior Tribunal Militar, a ex-servidora reverteu à atividade.
Em 2/1/1995, 1 mês e 15 dias depois do ato de reversão, Marlene Dias requereu nova aposentadoria por tempo de serviço, com a vantagem prevista no art. 250 da Lei 8.112/1990. Por meio do Ato 11.441, de 7/2/1995, o Superior Tribunal Militar concedeu aposentadoria integral à servidora, tendo sido incluída nos seus proventos a vantagem do artigo 184, inciso II, da Lei 1.711/1952, combinado com o artigo 250 da Lei 8.112/90. Como demonstra seu contracheque (peça 15) , tal vantagem continua a ser paga.
O ato em análise neste processo é o relativo à segunda aposentadoria, concedida em 9/2/1995, com proventos integrais, com tempo total de aposentadoria de 40 anos, 11 meses e 23 dias, sendo computados 25 anos, 10 meses e 29 dias referente ao tempo em que a servidora esteve aposentada. Com relação ao curto período entre a reversão e a nova aposentadoria, o órgão gestor informou que (peça 12, p. 92) :
"16. A revisão da aposentadoria se deu em razão de pedido da servidora, uma vez que, conforme já discorrido acima, consistia em uma das formas de se encaminhar para reexame médico pericial servidores aposentados temporariamente por invalidez; a nova aposentadoria se deu também por requerimento da interessada que, em razão da regra contida no § 1° do artigo 103 da Lei 8.112/90, utilizou o tempo em que esteve aposentada para a nova aposentadoria, preenchendo os requisitos mínimos exigidos pela Constituição Federal de 1988 para a aposentadoria voluntária antes mesmo de 7/2/1995. 
17. Assim, a revisão ocorreu porque a interessada estava apta ao retorno ao trabalho, conforme concluiu o Parecer Psiquiátrico, expedido pela Junta Médica Pericial do Ministério da Saúde, datado de 8 de setembro de 1994, e a nova aposentadoria ocorreu em razão de a servidora já preencher os requisitos mínimos exigidos constitucionalmente para requerer aposentadoria voluntária."
O Ministério Público junto ao TCU já havia demonstrado anteriormente que tais justificativas não são aceitáveis, pois o artigo 1º, §§ 1º e 2º, da Lei 7.016, de 23/8/1982 não foi expressa ou tacitamente derrogado pelo art. 27 da Lei 8.112/1990, porquanto estes não são dispositivos legais mutuamente excludentes, tampouco incompatíveis, como fiz questão de ressaltar no Voto Condutor do Acórdão 6917/2009:
"Como bem salientou o Ministério Público, o ato valeu-se do instituto da reversão ao serviço público, para literalmente vilipendiar os princípios da razoabilidade e da moralidade administrativa.
Na verdade, a ex-servidora pública utilizou-se da reversão como subterfúgio para, em curtíssimo espaço de tempo, requerer nova aposentadoria, com proventos integrais, e auferir vantagem salarial que lhe era indevida."
O TCU considerou ilegal a concessão da vantagem do artigo 184 da Lei 1.711/1952 combinado com o artigo 250 da Lei 8.112/1990 nos proventos da interessada. Ao ser instado a se manifestar sobre tal fato, o órgão gestor informou o seguinte (peça 12, p. 93) :
	"Acerca deste ponto, cabe esclarecer que esta Corte já analisou amplamente matéria por meio da Informação Técnica 28/2009, exarada no Processo 84785/2009, especificamente na página 6, item 2, a qual dispensa demais comentários, que culminou com os Ofícios n's414/2009-PRES-178/SEC1N-GS e 415/2009-PRES-179/SECIN-GS, ambos de 18 de dezembro de 2009, da lavra do Ministro-Presidente deste Tribunal, encaminhados ao Ministro-Presidente do Tribunal de Contas da União, tratando de Pedido de Reexame da deliberação que julgou ilegal o ato de inativação da interessada e Embargos de Declaração, respectivamente.
Consigna a Informação acima que a servidora contava mais de quarenta anos para aposentadoria em 7/2/1995, e na época em que a servidora passou para a inatividade o ordenamento jurídico pátrio exigia apenas tempo de serviço para a concessão da aposentadoria, diferente do que ocorre atualmente, quando as normas exigem tempo de contribuição dentre outros requisitos. 
Assim, continua a Informação, se o tempo de inatividade pode ser contado para nova aposentadoria, deve ser tido como tempo de serviço. Portanto, pode ser contado para a aquisição do direito à vantagem carreada pela servidora aos seus proventos, visto que o artigo 184 da Lei 1.711/52 exigia trinta e cinco anos de serviço. "
Tais argumentos não podem ser aceitos, pois a contagem do tempo de serviço ficto, como é o caso do aproveitamento do período de inatividade, não pode ser utilizada para a obtenção de novas vantagens remuneratórias, segundo a jurisprudência do TCU (Decisão 743/1994-TCU-Plenário, Decisão 369/2000-TCU-1ª Câmara, Acórdão 1072/2007-TCU-Plenário, entre outros) .
O artigo 250 da Lei 8.112/1990 dispunha que o servidor que já tivesse satisfeito, ou viesse a satisfazer, dentro de um ano, as condições necessárias para a aposentadoria nos termos do inciso II do art. 184 da Lei 1.711/1952, poderia se aposentar com a vantagem prevista naquele dispositivo.    
Mas a aposentadoria da servidora ocorreu apenas em 7/2/1995, sendo inaplicável o artigo 250 da Lei 8.112/1990, uma vez que a servidora regressou ao serviço ativo após a extinção daquele dispositivo da Lei 1.711/1952, em 18/4/1992, quando a servidora ainda estava aposentada por invalidez, não tendo direito à rubrica.
Além disso, verifico na hipótese patente desvio de finalidade, praticado no âmbito do STM, na prática do ato de reversão, sem finalidade pública. A reversão ocorreu com o só intuito de favorecer a servidora com novas vantagens em detrimento da Administração Pública.
Diante desses elementos, anuindo aos pareceres anteriores, julgo ilegal e nego o registro do ato em análise.
II
Quanto à aplicação do enunciado 106 da Súmula de Jurisprudência do TCU, divirjo de tais pareceres, pois no presente caso deve-se observar que foi promovida a oitiva da interessada por intermédio do órgão gestor (peças 6 e 7) , em 7/1/2015, e a ciência da oitiva ocorreu em 27/1/2015 (peça 14) .
Nos termos do Código de Processo Civil, a citação válida do responsável "torna litigiosa a coisa", "constitui em mora o devedor", interrompe a prescrição (240, caput e § 1º) e finda com a possibilidade de "boa-fé".
No caso de aposentadoria, a citação - audiência, na linguagem da Lei 8.443/1992 - do servidor inativo tem por finalidade, também, comunicar-lhe a existência de juízo preliminar de irregularidade do ato que o beneficia.
Regularmente convocada a participar da relação processual de controle externo (CPC, 238) , já não pode a aposentada alegar o desconhecimento da situação adversa em que incide. Desaparece a crença quanto à legalidade da sua aposentação e dos valores percebidos. O ato remove, pois, a boa-fé subjetiva da aposentada e impõe a devolução dos valores indevidamente percebidos a partir daquela data.
Em regra, o aposentado somente toma ciência da ilegalidade do ato após o julgamento pelo Tribunal, porque o exame do ato, pelo órgão de controle externo trazido tempestivamente ao TCU prescinde da sua participação. Por essa razão, no mais das vezes, o termo a quo para devolução dos valores é extraído da notificação que comunica a ilegalidade do ato ao administrado, assentada em decisão válida desta Corte (enunciado 106 da Súmula de Jurisprudência do TCU) .
Tal enunciado, importa dizer, foi construído antes da edição do enunciado 3 da Súmula Vinculante, que, tendo por substrato jurídico os princípios constitucionais do contraditório e da ampla defesa, impõe a convocação do beneficiário de pensão ou aposentadoria a participar do processo. Nesse superveniente cenário, o termo a quo para restituição dos valores indevidamente percebidos é antecipado para a inauguração da relação processual entre o TCU e o administrado, consubstanciado pela sua convocação a se defender.
No caso, a recorrente integra a relação processual de controle externo há mais de dez anos. O STM obteve a anulação do acórdão inicialmente proferido, por falta de contraditório e ampla de defesa. Posteriormente, ao tomar ciência de sua oitiva, com vistas a permitir a ampla defesa, em 27/1/2015, preferiu manter-se silente. Não há como negar que teve conhecimento pleno de todas as teses e dados de sua situação jurídica perante à Administração.
Nesses termos, restando afastada a boa-fé de Marlene Dias, determino a adoção das ações pertinentes pelo órgão de origem, o STM, para promover a devolução dos valores indevidamente percebidos pela interessada, a partir de 27/1/2015.
Ante o exposto, voto no sentido de que o Tribunal adote o acórdão que ora submeto à deliberação deste Colegiado.
TCU, Sala das Sessões Ministro Luciano Brandão Alves de Souza, em 10 de dezembro de 2019.
WALTON ALENCAR RODRIGUES 
Relator